【裁判字號】    98,訴,524
【裁判日期】    990531
【裁判案由】    土地所有權移轉登記
【裁判全文】
臺灣雲林地方法院民事判決               98年度訴字第524號
原      告  葦慶興業有限公司
法定代理人  丙○○
訴訟代理人  蕭慶鈴律師
被      告  甲○○
訴訟代理人  乙○○
            林重仁律師
上列當事人間請求土地所有權移轉登記事件，本院於民國99年05
月19日言詞辯論終結，判決如下：
    主  文
原告之訴駁回。
訴訟費用由原告負擔。
    事實及理由
一、原告主張：兩造於民國94年11月21日訂定不動產買賣契約書
    （下稱系爭買賣契約書），由原告向被告購得坐落雲林縣莿
    桐鄉○○○段第2593、2595號土地，及坐落同地段2591、25
    92地號土地（嗣合併為同地段2591號土地，下稱系爭土地）
    上之門牌號碼：雲林縣莿桐鄉○○村○○路2 之10號，暨同
    地段431 建號建物，被告並同意在適當機會可承購時，願協
    助原告承購系爭土地，且將系爭土地交予原告繼續使用。嗣
    系爭土地經訴外人臺灣省雲林農田水利會標售，由優先承買
    權人即被告以總價新台幣（下同）812,000 元標得，迭經原
    告請求被告依約履行移轉登記義務，被告均置之不理，爰依
    民法第541 條第2 項規定提起本訴等語。並聲明：被告應將
    系爭土地移轉登記與原告。
二、被告則以：兩造至多僅約定原告在適當時機可承購系爭土地
    之際，如向被告提出協助承購之請求時，被告即願協助原告
    承購而已，要無原告所稱其委託被告出資購買系爭土地，被
    告允為原告出資購買系爭土地之情，此參之證人粘麗淑之證
    詞甚明。又兩造於訂定系爭買賣契約書後，至訴外人臺灣省
    雲林農田水利會於97年9 月間函知兩造標售系爭土地前，原
    告未曾請求被告協助承購及如何承購系爭土地，嗣函知標售
    系爭土地後，原告亦未曾請求被告協助承購，因此系爭土地
    係被告自行出資投標購買取得，並非基於原告受任人地位為
    之，是原告提起本訴實甚無理等語置辯。並聲明：原告之訴
    駁回。
三、兩造不爭執之事務：
  (一)兩造於94年11月21日簽訂系爭買賣契約書，原告以總價15,5
    42,450元向被告購買坐落雲林縣莿桐鄉○○○段2593、2595
    號土地，及同地段431 建號建物，被告併同將坐落同地段25
    91、2592號土地及其上之未保存登記建物交由原告繼續使用
    。
  (二)訴外人臺灣省雲林農田水利會所有坐落雲林縣莿桐鄉○○○
    段2591、2592號土地於97年10月22日公開標售，被告分別以
    430,000 元、389,600 元得標買受。
  (三)坐落雲林縣莿桐鄉○○○段2591、2592號土地經被告分別聲
    請變更編定甲種建築用地及合併，經雲林縣斗六地政事務所
    分別於98年3 月6 日、98年4 月3 日辦理登記完畢，上開02
    筆土地合併為同地段2591號土地。
四、本件兩造所爭執之處，應在於：兩造於系爭買賣契約書約定
    ：「P.S 坐（按誤寫為座）落仝段第2591、2592號土地係屬
    農田水利會所有，乙方（按為被告）從來在使用中，也一併
    交予甲方（按為原告）繼續使用，並在適當機會可承購時，
    願協助甲方承購。」，是否係原告委任被告購買系爭土地之
    約定？原告依委任之法律關係請求被告應將系爭土地移轉登
    記與原告是否有理由？茲論述如下：
  (一)按當事人主張有利於己之事實者，就其事實有舉證之責任，
    民事訴訟法第277 條前段定有明文。所謂舉證係指就爭訟事
    實提出足供法院對其所主張者為有利認定之證據而言，若所
    舉證據，不能對其爭訟事實為相當之證明，自無從認定其主
    張為真正。又主張法律關係存在之當事人，就該法律關係發
    生所須具備之要件，應先負舉證之責任，原告就其主張之事
    實，不舉證證明者，被告本無須就其抗辯之事實，負舉證之
    責任，縱令被告就其抗辯事實不能舉證，或其所舉證據尚有
    疵累，亦應駁回原告之請求，此為舉證責任分擔之原則，最
    高法院17年度上字第917 號著有判例可資參照。原告主張伊
    委任被告承購系爭土地，被告依約即應將系爭土地移轉登記
    與伊等語，既為被告所否認，揆之上開說明，原告自應就此
    主張之情節負舉證責任。
  (二)經查，原告主張上開情節固舉系爭買賣契約書約定：「 P.S
    坐落仝段第2591、2592號土地係屬農田水利會所有，乙方（
    按為被告）從來在使用中，也一併交予甲方（按為原告）繼
    續使用，並在適當機會可承購時，願協助甲方承購。」等文
    為證，然依該約定至多僅能證明兩造約定系爭土地於訴外人
    臺灣省雲林農田水利會標（讓）售之際，被告有協助原告承
    購系爭土地之協力義務而已，尚難認兩造業已成立委任關係
    ，是原告尚難持此約定為有利於己之主張。
  (三)原告復舉證人粘麗淑為證，惟據證人粘麗淑到庭具結稱：「
    伊係土地代書，系爭買賣及契約書均係伊所辦理，有詢問過
    兩造確認無訛後，即請兩造簽章。系爭契約書之所以會有P.
    S 欄約定，是因為原告表示被告出售之價錢較貴，被告遂表
    示旁邊有水利地（即系爭土地），其上有蓋一些廠房，可讓
    原告使用之情，但原告表示系爭土地並非被告的地，被告才
    說以後水利地如果有要賣時，被告要協助原告購買這塊地，
    如此一來，即可合併使用，相對地原告購買的價格就不算貴
    等語，因被告一直強調要協助、幫忙原告購買系爭土地，原
    告才願意購買並簽訂系爭買賣契約書。當被告說要協助幫忙
    買水利地時，兩造都沒有談到購買的價錢，原告當時沒有想
    到日後會有此糾紛，即同意被告說法，就買下來了，但沒有
    要求日後可以購買水利地時，被告要幫忙協助他購買這塊水
    利地，那時候原告純粹是信任被告，因為原告購買廠房之價
    格有包括到該未保存登記之廠房，當被告同意要協助幫忙買
    水利地時，原告沒有想這麼多，就基於信任而同意訂定買賣
    契約，那時被告一再保證並強調會幫忙原告購買水利地，原
    告才會買受土地及廠房，原告並未委任被告購買水利地，只
    是同意被告幫忙協助原告購買水利地。在水利地標售後，原
    告有用電話告訴伊有關被告去標的情況，但沒有想到被告標
    到後是要賣給原告，而未依約移轉與原告，此與當初約定不
    符。．．原告如果要購買系爭土地，被告就要從旁協助購買
    ，此時即由原告出資購買，當時兩造想法很單純，就是原告
    要購買系爭土地時，被告就要從旁協助購買，本件如果水利
    會有標售系爭土地時，原告一定會出資購買，因為系爭土地
    上有原告所購買之未保存登記廠房」等語綦詳，佐以證人粘
    麗淑為兩造所委請處理系爭買賣契約書簽訂事宜之人，且當
    庭具結，應無偏袒一方之必要，其證言自堪採信，可知兩造
    尚未訂定系爭買賣契約書之際，因原告表示買賣價格過高之
    情，被告為求得以成立系爭買賣契約書，遂表示其於系爭土
    地上所建蓋未保存登記建物之廠房可供原告使用，日後苟訴
    外人臺灣省雲林農田水利會標（讓）售系爭土地之際，即會
    從旁協助原告購買系爭土地，如此一來土地即可合併使用，
    相對地原告所購買之價格即不算貴等情，經原告評估後，兩
    造始成立系爭買賣契約書，並於附註欄載明被告日後協助原
    告承購系爭土地之協力義務等情，益見兩造僅係成立被告協
    助原告購買系爭土地之協力義務而已，要無原告所指兩造就
    系爭土地標（讓）售一事業已成立委任關係等情甚明，故原
    告上開之主張，尚乏所據，自不足取。
  (四)原告再主張被告於訴外人臺灣省雲林農田水利會標售系爭土
    地之際曾告知要幫伊處理，伊因信任被告會協助代購而未前
    往投標，並同意由被告出名標得等語，然為被告所否認，且
    原告就此情節迄今仍無法舉證以實其說，是原告主張伊於系
    爭土地標售之際有委任被告投標系爭土地等情，尚乏所據，
    顯不足採信。此外，原告迄仍無法舉證證明其有委任被告標
    購系爭土地之情節為真實，揆之首開說明可知，要難認原告
    主張其委任被告標購系爭土地之情為真實，則原告依委任之
    法律關係請求被告應將系爭土地移轉登記與伊，尚乏所據，
    要難准許，應予駁回其訴。
五、本件判決之基礎已臻明確，兩造其餘之攻擊防禦方法及所提
    出之證據，暨聲請調查證據，均經斟酌，核與判決之結果不
    生影響，爰不一一論述，附此敘明。
六、訴訟費用負擔之依據：民事訴訟法第78條。
中    華    民    國    99    年    5     月    31    日
                  民事第二庭    法  官  陳秋如
以上正本係照原本作成
如對本判決上訴，須於判決送達後20日內向本院提出上訴狀（需
附繕本）
中    華    民    國    99    年    5     月    31    日
                                書記官  官佳慧

司法院資訊處製作；財團法人民間司法改革基金會備份。
